【裁判字號】    95,訴,630
【裁判日期】    950512
【裁判案由】    重利
【裁判全文】
臺灣彰化地方法院刑事判決               95年度訴字第630號
公  訴  人  臺灣彰化地方法院檢察署檢察官
被      告  戊○○
                    號
上列被告因重利案件，經檢察官提起公訴（95年度偵字第128、
2277、2278、2337號）及移送併辦（95年度偵字第3191、3188、
3189、3190號），本院認有刑事訴訟法第273條之1第1項之情形
，裁定改由受命法官獨任進行簡式審判程序，審理判決如下：
    主  文
戊○○共同以乘他人急迫貸以金錢，而取得與原本顯不相當之重
利為常業，累犯，處有期徒刑陸月，如易科罰金，以參佰元折算
壹日，扣案如附表二編號一至三所示之物均沒收。
    事  實
一、戊○○前於民國（下同）92年間，因詐欺案件，經本院北斗
    簡易庭於93年10月8日以93年度斗簡字第264號簡易判決判處
    有期徒刑3月確定，甫於94年2月25日易科罰金而執行完畢。
    詎仍不知悔改，與陳俊男（因與前案常業詐欺罪有裁判上一
    罪關係，經前案判決確定，而由臺灣彰化地方法院檢察署檢
    察官以95年度偵字第3191號不起訴處分在案）因知悉經營民
    間放款業務（即俗稱之地下錢莊），可獲取重利，竟共同為
    供其生活所需，而萌牟取不法重利之常業犯意聯絡及行為分
    擔，由戊○○自93年8月9日起，以其所有之0000000000號行
    動電話（使用扣案之如附表二編號二所示之國際牌手機），
    刊登「身分證1—5萬，有工作就來借，公司票、本人票，00
    00-000-000」之廣告於南彰化夾報廣告，招徠需款孔急而陷
    於急迫之不特定之人來電洽詢貸款事宜，貸與所需款項，而
    從事地下錢莊重利放款之業務，復由戊○○、陳俊男以戊○○所有之0000000000號行動電話（使用扣案如附表二編號三
    所示之OKWAP手機），負責催討利息，其利息計算方式為每
    10日為一期，每期每萬元為800元至2,250元不等（即週年利
    率240％至675％不等），借款之初須預扣第一期之利息（或
    利息不一定有扣除，由放款之人決定），並須簽發所借款項
    之二倍為票面金額之本票一紙，及提供借款人之國民身分證
    等證件為擔保（或不一定需提供身分證件供擔保，由放款之
    人決定），待雙方談妥後，復交付欲借之款項，並同時要求
    借款客戶提供證件及簽發本票為擔保。適有辛○○、甲○○
    、庚○○等如附表一之人，因需款孔急，向親友或銀行借貸
    無著，而陷於急迫、輕率，因而按上開夾報廣告上所刊登之
    電話號碼，撥打電話聯繫借款事宜，並於附表一所示之時間
    、地點取得如附表一所示之貸款金額，同時以附表一所示之
    方式作擔保，且如附表一所示之計息方式繳付本息，而戊○○因而取得與原本顯不相當之重利，並恃以維生而以之為常
    業。嗣於94年12月30日下午1時許，經警持搜索票前往彰化
    縣芳苑鄉○○村○○路○○段190號執行搜索，當場查獲戊○○，並扣得如附表二所示之物，始查悉上情。
二、案經彰化縣警察局員林及溪湖分局報請臺灣彰化地方法院檢
    察署檢察官偵查起訴及移送併辦。
    理  由
一、按除被告所犯為死刑、無期徒刑、最輕本刑為3年以上有期
    徒刑之罪或高等法院管轄第一審案件者外，於刑事訴訟法第
    273條第1項程序進行中，被告先就被訴事實為有罪之陳述時
    ，審判長得告知被告簡式審判程序之旨，並聽取當事人、代
    理人、辯護人及輔佐人之意見後，裁定進行簡式審判程序；
    除簡式審判程序及簡易程序案件外，第一審應行合議審判，
    刑事訴訟法第273-1條第1項、第284-1條分別定有明文。本
    件被告戊○○所犯係死刑、無期徒刑、最輕本刑為3年以上
    有期徒刑或高等法院管轄第一審案件以外之罪，並於本院行
    準備程序時就被訴事實為有罪之陳述，本院合議庭依前揭規
    定，經評議結果，裁定改由受命法官獨任行簡式審判程序，
    先予敘明。
二、上揭事實，業據被告戊○○於警詢、偵訊、本院準備程序及
    審理時坦承不諱，核與證人即共犯陳俊男於警詢、偵訊中證
    述（見彰化縣警察局溪湖分局000000000號警卷第8至12頁、
    ）證人即被害人辛○○於警訊中之證述（見彰化縣警察局溪
    湖分局第000000000號卷第13頁至第15頁）、證人即被害人
    甲○○、丁○○於警訊中之證述（見彰化縣警察局員林分局
    0000000000號警卷第8至13頁）、證人即被害人庚○○於警
    詢中之證述（見彰化縣警察局員林分局第0000000000號卷第
    13至17頁）、證人即被害人壬○○於警訊中之證述（見彰化
    縣警察局員林分局第0000000000號卷第8至12頁）、證人即
    被害人癸○○於警訊中之證述（見彰化縣警察局員林分局第
    0000000000號卷第8頁至第12頁）、證人及被害人丙○○於
    警詢、偵訊中之證述（見彰化縣員林分局0000000000號卷第
    8至12頁、臺灣彰化地方法院檢察署95年度偵字第2278號卷
    第14至15頁）、證人即被害人乙○○於警詢中之證述（見彰
    化縣員林分局000000000號卷第8至12頁）及證人即被害人己○○於警詢中證述（見彰化縣員林分局0000000000號卷第8
    至12頁）之情節均相符，並有查獲現場照片8張、夾報廣告1
    份、被告之郵政存簿儲金簿（帳號00000000000000000號）
    影本1份、被害人丁○○入戶電匯通知單影本1紙、贓物認領
    保管單及乙○○身分證影本各1紙（見彰化縣警察局員林分
    局第0000000000號卷第21至24頁、第27至30頁、第00000000
    00號卷第20、23頁），復有扣案如附表二編號一至五所示之
    物可資佐證，足認被告之自白與事實相符。綜上，本件事證
    明確，被告上開常業重利犯行堪以認定。
三、按刑法上所謂常業犯，係指反覆以同種類行為為目的之社會
    活動之職業性犯罪而言，至於犯罪所得之多寡，是否恃此犯
    罪為唯一之謀生職業，則非所問，縱令兼有其他職業，仍無
    礙於該常業犯罪之成立，此有最高法院85年臺上字第510號
    判例可資參照；又一般重利罪，固須乘他人急迫對特定人貸
    與原本取得顯不相當之利息始能成立，但明知社會上有因急
    迫舉債濟急或有輕率無經驗而舉債情形者，預先訂定苛刻之
    條件，一俟有人向之借款，即得博取重利，並以之為常業，
    雖非對特定之人乘其急迫而為之，仍應成立刑法第345條之
    常業重利罪，此亦有最高法院82年度臺上字第5609號判決可
    資參照。查本件被告戊○○借款取息之利率高達年利率240
    ％至675％，此等異於尋常之高額利率，不僅與民法第203條
    所定之週年利率5％之法定利率，及同法第205條所定之最高
    利率週年利率20％之限制，相去甚遠，且相較於目前銀行放
    款利率及一般民間利之月息2至3分，亦過於懸殊，衡諸目前
    社會經濟情況，被告戊○○確係取得與原本顯不相當之重利
    ，至為明顯；而證人辛○○、甲○○等人（即詳如附表一所
    示之被害人）或因亟需清償債務或因銀行軋票或因亟需用錢
    等情事，均有舉債之急迫情形，此業經其等於警詢或偵訊中
    證述明確，被告戊○○與共犯陳俊男利用社會上有上開因急
    迫舉債濟急之情形，刊登廣告招徠陷於急迫之不特定人向其
    借貸，趁機收取與原本顯不相當之重利，被告戊○○與共犯
    陳俊男二人係有計畫之經營地下錢莊；參以被告為警查獲時
    ，尚扣得多份借款人所簽發之本票與供擔保之證件，另有二
    十餘張空白本票等物，揆諸首揭說明，被告戊○○與共犯陳
    俊男二人確均有趁人急迫之際，貸放高利貸予不特定人，藉
    以博取重利，並恃以為營生，而以之為常業之情事無訛，是
    核被告戊○○所為，係犯刑法第345條之常業重利罪。被告
    戊○○與共犯陳俊男二人，就上開常業重利之犯行，有犯意
    之聯絡及行為之分擔，為共同正犯。又被告前於92年間，因
    詐欺案件，經本院北斗簡易庭於93年10月8日以93年度斗簡
    字第264號簡易判決判處有期徒刑3月確定，甫於94年2月25
    日易科罰金而執行完畢，其受有期徒刑之執行完畢，5年以
    內再犯本件有期徒刑以上之罪，為累犯，應依刑法第47條之
    規定加重其刑。爰審酌被告不思以正當方式賺取所需，反而
    趁人之危，利用他人亟需用錢之際而收取高額利息，藉此牟
    利，無視於借款人每每因無力負擔高利貸之重利或鋌而走險
    犯罪或輕生尋短，製造社會問題，對借款人自身及其家庭與
    社會致生之危害匪淺，暨考量被告為地下錢莊之經營者，經
    營地下錢莊之期間非短、被害人數亦不少，惟念及被告犯後
    已坦承犯行，尚未以暴力手段催討債務，及其生活狀況、智
    識程度等一切情狀，量處如主文所示之刑，並諭知易科罰金
    之折算標準，以資懲儆。
四、扣案如附表二編號一至三，為被告戊○○所有，且均係已供
    或預備供其常業重利犯行所用之物，業據被告供承在卷，均
    應依刑法第38條第1項第2款之規定宣告沒收。另扣案如附表
    二編號五所示之本票（其中辛○○所開立面額60,000元之本
    票1紙附於彰化縣警察局溪湖分局000000000號警卷第24頁）
    ，均係借款人交予被告供作擔保為質之用，該等本票在被告
    未實行質權之前，其所有權應仍屬發票人，一旦發票人清償
    本息，即可要求被告返還，應尚非屬被告所有之物；又扣案
    之門號0000000000、0000000000號SIM卡2枚，依國內電信公
    司一般定型化契約之約定，該晶片卡之所有權仍屬電信公司
    所有，申請人僅因承租門號而取得使用權，是亦非屬被告所
    有，均不予宣告沒收；末查扣案如附表二編號六所示之千元
    偽鈔1張，被告固坦承為其所有，然否認供本件犯行所用，
    本院審酌被告既已坦承上開犯行，自無庸對於應沒收之物有
    所隱諱，復無證據足認該扣案物確與本案有直接關連，又非
    屬違禁物（最高法院80年度台上字第5058號判決意旨參照）
    ，核與沒收之要件不符，爰亦不予宣告沒收，附此敘明。
據上論斷，應依刑事訴訟法第273條之1第1項、第299條第1項前
段，刑法第28條、第345條、第41條第1項前段、第38條第1項第
2款，罰金罰鍰提高標準條例第1條前段、第2條規定，判決如主
文。
中    華    民    國    95    年    5     月    12    日
                  臺灣彰化地方法院刑事第二庭
                                法  官  黃齡玉
以上正本證明與原本無異。
如不服本判決，應於判決送達後10日內，向本院提出上訴狀（ 須
附繕本 ）。
告訴人或被害人對於判決如有不服具備理由請求檢察官上訴者，
其上訴期間之計算係以檢察官收受判決正本之日期為準。
中    華    民    國    95    年    5     月    12    日
                                書記官  施嘉玫
中華民國刑法第345條
(常業重利罪)
以犯前條之罪為常業者，處 5 年以下有期徒刑，得併科 3 千元
以下罰金。
附表一
┌──┬────┬─────┬───────┬────┬───────┬────┬───┐
│編號│被 害 人│時      間│地          點│借貸金額│ 利息計算方式 │擔    保│備  註│
├──┼────┼─────┼───────┼────┼───────┼────┼───┤
│ 一 │辛 ○ ○│93年8月9日│彰化縣二林鎮挖│20,000元│利息每月一期，│面額60,0│共支付│
│    │        │          │仔街24號      │        │每萬元月息4,50│00之本票│利息18│
│    │        │          │              │        │0元，換算為年 │1紙     │,000元│
│    │        │          │              │        │利率540％     │        │      │
├──┼────┼─────┼───────┼────┼───────┼────┼───┤
│ 二 │甲 ○ ○│94年2月間 │彰化縣花壇鄉番│80,000元│利息每10日為一│面額92,0│共償付│
│    │        │某日      │花路17號      │        │期，借貸80,000│00之支票│利息20│
│    │        │          │              │        │元每期利息15, │1紙     │萬元左│
│    │        │          │              │        │000 元，換算為│        │右    │
│    │        │          │              │        │年利率675％   │        │      │
├──┼────┼─────┼───────┼────┼───────┼────┼───┤
│ 三 │庚 ○ ○│94年3月3日│彰化縣溪湖鎮中│50,000元│利息每10日為一│面額100,│共償付│
│    │        │下午5時30 │山高速公路員林│（扣除第│期，借貸50,000│000元之 │利息75│
│    │        │分        │交流道下      │一期利息│元每期利息7,50│本票1紙 │,000元│
│    │        │          │              │7,500元 │0元，換算為年 │        │      │
│    │        │          │              │，實拿42│息540％       │        │      │
│    │        │          │              │,500元）│              │        │      │
├──┼────┼─────┼───────┼────┼───────┼────┼───┤
│ 四 │壬 ○ ○│94年3月7日│彰化縣埔心鄉東│30,000元│利息每15日為一│面額60,0│共償付│
│    │        │晚上10時30│西向快速道路埔│        │期，每期利息3,│00元之本│利息25│
│    │        │分許      │心交流道下    │        │000至5,000元不│票1紙   │,000元│
│    │        │          │              │        │等，換算為年息│        │      │
│    │        │          │              │        │240％至400％不│        │      │
│    │        │          │              │        │等            │        │      │
├──┼────┼─────┼───────┼────┼───────┼────┼───┤
│ 五 │癸 ○ ○│94年3月9日│彰化縣埔心鄉員│10,000元│利息每10日為一│面額10,0│共償付│
│    │        │下午2時30 │鹿路上之「彰化│（預扣第│期，每期利息2,│00元之本│利息2,│
│    │        │分        │醫院」前      │一期利息│000元，換算為 │票共2紙 │000元 │
│    │        │          │              │2,000元 │年息360％     │        │      │
│    │        │          │              │，實拿8,│              │        │      │
│    │        │          │              │000元） │              │        │      │
├──┼────┼─────┼───────┼────┼───────┼────┼───┤
│ 六 │丙 ○ ○│94年3月下 │彰化縣員林鎮中│10,000元│利息每10日為一│面額20, │共償付│
│    │        │旬某日    │山路彰化客運前│（預扣第│期，每期利息2,│000元之 │利息2,│
│    │        │          │              │一期利息│000元，換算為 │本票1紙 │000元 │
│    │        │          │              │2,000元 │年息360％     │及身分證│      │
│    │        │          │              │，實拿8,│              │正本    │      │
│    │        │          │              │000元） │              │        │      │
├──┼────┼─────┼───────┼────┼───────┼────┼───┤
│ 七 │乙 ○ ○│94年4月18 │彰化縣田尾鄉中│20,000元│利息每10日為一│面額40,0│共償付│
│    │        │日下午2時 │山路上之「中油│（預扣第│期，每期利息4 │00元之本│利息12│
│    │        │30分      │加油站田尾站」│一期利息│000元，換算為 │票1紙及 │,000元│
│    │        │          │前            │4,000元 │年息360％     │身分證正│      │
│    │        │          │              │，實拿16│              │本      │      │
│    │        │          │              │,000 元 │              │        │      │
│    │        │          │              │）      │              │        │      │
├──┼────┼─────┼───────┼────┼───────┼────┼───┤
│ 八 │丁 ○ ○│94年5月18 │彰化縣二林鎮大│30,000元│利息每10日為一│面額60,0│超過30│
│    │        │日晚上7時 │溪路上某7-11商│（預扣第│期，每期利息6,│00元之本│,000元│
│    │        │          │店前          │一期利息│000元，換算為 │票1紙及 │      │
│    │        │          │              │6,000元 │年息360％     │身分證正│      │
│    │        │          │              │，實拿24│              │本      │      │
│    │        │          │              │,000 元 │              │        │      │
│    │        │          │              │）      │              │        │      │
├──┼────┼─────┼───────┼────┼───────┼────┼───┤
│ 九 │己 ○ ○│94年9月25 │彰化縣溪湖鎮中│30,000元│利息每10日為一│面額60, │共償付│
│    │        │日下午1時 │山高速公路員林│（預扣第│期，每期利息4,│000元之 │利息31│
│    │        │30分      │交流道下      │一期利息│500元，換算為 │本票1紙 │,500元│
│    │        │          │              │4,500元 │年息450％     │及身分證│      │
│    │        │          │              │，實拿25│              │正反面影│      │
│    │        │          │              │,500 元 │              │本      │      │
│    │        │          │              │）      │              │        │      │
└──┴────┴─────┴───────┴────┴───────┴────┴───┘
附表二
一、空白商業本票壹本
二、國際牌手機壹支（序號000000000000000號）
三、OKWAP牌手機壹支（序號000000000000000號）
四、SIM卡貳張（門號為0000000000、0000000000號）
五、丙○○、己○○、乙○○、壬○○、庚○○、癸○○、辛○○所開立之本票共捌張（其中辛○○所開立面額60,000元之
    本票壹紙附於彰化縣警察局溪湖分局000000000號警卷第24
    頁）
六、千元偽鈔壹張


司法院資訊處製作；財團法人民間司法改革基金會備份。
